最高法院刑事判決　　　　　　　　　　　　　　　九十三年度台上字第五四三九號
　　上　訴　人　甲○○
　　選任辯護人　胡致中律師
　　　　　　　　余鐘柳律師
右上訴人因誣告案件，不服台灣高等法院中華民國九十年十二月十二日第二審更審判
決（九十年度上更(一)字第四一四號，起訴案號：台灣台北地方法院檢察署八十六年度
偵字第二六六九七號），提起上訴，本院判決如左：
    主  文
原判決撤銷，發回台灣高等法院。
    理  由
本件原判決認定上訴人甲○○於民國八十五年五月間與告訴人姚良堅訂立契約，向姚
良堅購買日本mild seven香菸五百六十箱，每箱價格新台幣（下同）五千五百元，總
價為三百零八萬元，上訴人分別於八十五年六月一日、三日、二十八日，電匯共三百
十萬元給姚良堅（實際金額於交易完成會算）。姚良堅隨即找林新達在大陸購買日本
mild seven香菸五百十箱，裝運回台交給上訴人。詎上訴人收受上開香菸後，認該等
香菸有瑕疵，不甘權益受損，而不循正途依民事訴訟程序主張債務不履行或瑕疵擔保
責任及損害賠償，在明知上開買賣標的係香菸，並已依約交貨之情形下，竟意圖使姚
良堅受刑事處分，虛構：其向姚良堅購買chivas royal salute 二十一年份之洋酒八
百箱，一箱六瓶，每瓶一千九百元，因在香港購買輸出許可證及英國之產地證明，故
約定在香港交貨，所匯入之上開三百十萬元係定金，而姚良堅收受定金後，竟不與其
聯絡，並避不見面云云，而於八十五年九月六日具狀向台灣台北地方法院檢察署檢察
官提出告訴，誣指姚良堅涉犯詐欺罪。嗣該署檢察官以八十五年度偵字第二一三四八
號提起公訴，經台灣台北地方法院以八十六年度易字第一○九九號認上訴人之指訴與
事實不符，判決姚良堅無罪，並經台灣高等法院八十六年度上易字第三○四二號判決
駁回上訴而告確定等情。因將第一審判決撤銷，改判仍論處上訴人意圖他人受刑事處
分，向該管公務員誣告罪刑，固非無見。
惟查：（一）刑事有罪之判決書，應於理由內記載認定犯罪事實所憑之證據；所謂證
據，不僅指實施犯罪行為之證據而言，即構成犯罪原因事實之證據，亦應詳為記載，
否則即有判決理由不備之違法。原判決就其事實欄認定上訴人於八十五年五月間與姚
良堅訂立契約，向姚良堅購買日本mild seven香菸五百六十箱，每箱價格五千五百元
，總價為三百零八萬元，上訴人分別於八十五年六月一日、三日、二十八日，電匯共
三百十萬元給姚良堅（實際金額於交易完成會算）。姚良堅隨即找林新達在大陸購買
日本mild seven香菸五百十箱，裝運回台交給上訴人等情，並未於理由內說明其憑以
認定之證據，已嫌理由欠備。又姚良堅在原審法院八十六年度上易字第三○四二號詐
欺案件偵審中一再陳稱：伊僅介紹上訴人向案外人林新達在大陸購買日本mild seven
香菸五百六十箱，當時約定每箱價格五千五百元，伊每箱可得四百元佣金，上訴人所
匯三百十萬元即該香菸價款，是在廈門交貨云云，有該案起訴書、判決書及偵審筆錄
影本在卷可稽；而姚良堅在本案之代理人梁穗昌律師在原審亦陳稱：香菸好像在大陸
製造，沒有運回台之資料云云（見原審上更(一)卷第三六頁），乃原判決事實欄竟認定
上訴人向姚良堅購買日本mild seven香菸五百六十箱，總價為三百零八萬元，姚良堅
收到上訴人電匯之三百十萬元，隨即找林新達在大陸購買日本mild seven香菸五百十
箱，裝運回台交給上訴人等情，顯與上開案卷內訴訟資料不符，同有可議。（二）審
判長應將證物提示當事人、代理人、辯護人或輔佐人，使其辨認；卷宗內之筆錄及其
他文書可為證據者，審判長應向當事人、代理人、辯護人或輔佐人宣讀或告以要旨，
刑事訴訟法第一百六十四條第一項、第一百六十五條第一項定有明文。故審理事實之
法院，對採為判決基礎之證物或文書，於審判期日，必須經過調查程序，顯出於審判
庭，使當事人、代理人、辯護人或輔佐人明白其內容而有陳述意見之機會，始與直接
審理主義相符，倘未踐行此一調查程序，遽採為認定被告犯罪事實所憑之證據，其判
決當然為違背法令。又認定犯罪事實所憑之證據，不論直接或間接證據，須於通常一
般之人均不致於有所懷疑，而得確信其為真實之程度者，始得據為有罪之認定。卷查
證人即警員楊明達雖在原審法院八十六年度上易字第三○四二號詐欺案件審理中證稱
：「當天是姚良堅的配偶報案，所以我到現場處理」、「當時告訴人（指甲○○）只
是提到被告（指姚良堅）有交付買賣標的物同種類物品，但只強調標的物有瑕疵，並
無提及是何物」云云，在本案原審受命法官調查時證稱：「我前往現場時，他們說有
買到瑕疵品的問題，還有用杯子作比方大概說明瑕疵的情形」等語；然其在原審法院
八十六年度上易字第三○四二號詐欺案件審理中亦同時證稱記得當時僅姚良堅之配偶
及對方三位男子在場，有提到是買賣糾紛，是姚良堅買到瑕疵品等情，於本案原審受
命法官調查時更證稱不記得上訴人有無與其談話提及買賣標的物有瑕疵之問題，且上
訴人一再以伊僅由妻子陪同前往姚良堅住處理論，楊明達所見到之三名男子應係姚良
堅之友人，與伊無關等情，質疑楊明達前述陳述之真實性；則楊明達據報前往姚良堅
住處時，在場之三位男子是何人？上訴人是否在場？如上訴人在場，其是否說明糾紛
情形？又表示買到有瑕疵之貨品者為何人？是上訴人抑或其他在場之人？係稱上訴人
向姚良堅買到瑕疵品抑或姚良堅買到瑕疵品？如非上訴人，其聽到該等言詞，有何反
應？俱非無疑；在此等疑竇釐清前，楊明達所為前開陳述尚難令通常一般人確信為真
實，原審未予根究明白，遽採為認定上訴人犯罪之證據，自有違採證法則。又原審於
九十年十一月二十八日審判期日，就前開楊明達證供筆錄，並未依法踐行調查程序，
顯出於審判庭，予上訴人辯解之機會，即行辯論終結，有該審判筆錄可按，則原判決
採用前開楊明達證供為斷罪資料，亦當然違背法令。（三）當事人或辯護人聲請調查
之證據，法院認為不必要者，依刑事訴訟法第一百六十三條之二第一項（修正前第一
百七十二條）之規定，固得以裁定駁回；但該等證據如於證明事實確有重要關係，而
又非不能調查者，為明瞭案情起見，應盡職權能事踐行調查程序，否則縱經原法院以
裁定駁回其聲請，仍係審判期日應調查之證據未予調查，其判決即難謂非違法。本件
上訴人及其辯護人在原審以證人林新達曾為姚良堅之員工，上訴人與姚良堅之間的買
賣糾紛，曾由林新達處理過等情為由，聲請傳喚林新達到庭調查，資為證明上訴人未
虛構事實誣告姚良堅，而姚良堅在原審法院八十六年度上易字第三○四二號詐欺案件
偵審中亦一再陳稱：伊僅介紹上訴人向案外人林新達在大陸購買日本mild seven香菸
五百六十箱，當時約定每箱價格五千五百元，伊每箱可得四百元佣金，上訴人所匯三
百十萬元即該香菸價款，是在廈門交貨云云，已如前述；則林新達顯係認定上訴人有
無犯檢察官所指之誣告罪的重要人證，原審僅因上訴人之辯護人曾具狀表示九十年十
月庭訊時可偕同林新達到庭作證，而未遵行，即不予傳喚調查，顯未盡調查能事，亦
有應於審判期日調查之證據未予調查之違法。上訴人之上訴意旨，指摘原判決違背法
令，非有理由，應認仍有撤銷發回更審之原因。
據上論結，應依刑事訴訟法第三百九十七條、第四百零一條，判決如主文。
中　　　華　　　民　　　國　　九十三　　年　　　十　　　月　　二十一　　日
                              最高法院刑事第七庭
                                  審判長法官  莊　登　照
                                        法官  洪　明　輝
                                        法官  黃　一　鑫
                                        法官  魏　新　和
                                        法官  林　秀　夫
      右正本證明與原本無異
                                              書  記  官
中　　　華　　　民　　　國　　九十三　　年　　　十　　　月　　二十八　　日
                                                                        Ａ
